臺灣新北地方法院民事裁定
111年度消債清字第87號
聲  請  人  洪韻    
代  理  人  游家雯律師（法扶律師）     
上列當事人聲請消費者債務清理清算事件，本院裁定如下：
    主  文
聲請人洪韻自中華民國一一一年七月二十八日下午三時起開始清
算程序。
命司法事務官進行本件清算程序。
    理  由
一、按債務人不能清償債務或有不能清償之虞者，得依本條例所
    定更生或清算程序，清理其債務；本條例所稱消費者，係指
    5年內未從事營業活動或從事小規模營業活動之自然人，前
    項小規模營業係指營業額平均每月新臺幣（下同）20萬元以
    下者，消費者債務清理條例（下稱消債條例）第3條、第2條
    第1項、第2項分別定有明文。又債務人對於金融機構負債務
    者，在聲請更生或清算前，應向最大債權金融機構請求協商
    債務清償方案，或向其住、居所地之法院或鄉、鎮、市、區
    調解委員會聲請債務清理之調解。債務人為前項請求或聲請
    ，應以書面為之，並提出財產及收入狀況說明書、債權人及
    債務人清冊，及按債權人之人數提出繕本或影本，協商或調
    解成立者，債務人不得聲請更生或清算。但因不可歸責於己
    之事由，致履行有困難者，不在此限。亦為消債條例第151
    條第1項、第2項、第7項所明定。再按債務人可處分所得扣
    除自己及依法應受其扶養者所必要生活費用之餘額，連續三
    個月低於協商方案應清償之金額者，推定有因不可歸責於己
    致履行有困難之事由，消債條例第151條第8項準用同條例第
    75條第2項規定甚明。又消債條例第151條第5項但書（現行
    法為第151條第7項但書）規定「因不可歸責於己之事由，致
    履行顯有重大困難」，並未附加「不可預見」之要件，亦即
    該事由並不以債務人「不可預見」為必要。該項但書規定情
    形，僅須於法院就更生或清算之聲請為裁判時存在即可，不
    以協商成立後始發生者為限，並與債務人於協商時能否預見
    無關。債務人於協商時縱未詳加思考、正確判斷，或可預見
    將來履行可能有重大困難而仍冒然簽約成立協商，亦不能據
    此即認其履行顯有重大困難係可歸責於債務人（司法院98年
    第1期民事業務研究會第24號司法院民事廳消費者債務清理
    條例法律問題研審小組意見參照）。再法院開始清算程序之
    裁定，應載明其年、月、日、時，並即時發生效力；法院裁
    定開始更生或清算程序後，得命司法事務官進行更生或清算
    程式，消債條例第83條第1項、第16條第1項前段亦定有明文
    可參。再按消債條例第3條規定，不採現行破產法僅以「不
    能清償」為聲請破產之要件，債務人如具「不能清償之虞」
    亦可聲請更生或清算，而不必等到陷於「不能清償」之狀態
    ，使債務人得以儘早利用更生或清算程序清理債務，重建經
    濟生活，債權人之權益並可受較大之滿足。所謂「不能清償
    」，指債務人因欠缺清償能力，對已屆期之債務，全盤繼續
    處於不能清償之客觀經濟狀態者而言；而「不能清償之虞」
    ，係指依債務人之清償能力，就現在或即將到期之債務，有
    不能清償之蓋然性或可能性而言。易言之，債務人之狀態如
    置之不理，客觀上得預見將成為不能清償之情形而言，此將
    來發生不能清償之事實，不必達到高度之確信。至於債務人
    之清償能力，則包括財產、信用及勞力（技術），並不以財
    產為限，必須三者總合加以判斷仍不足以清償債務，始謂欠
    缺清償能力而成為不能清償。債務人之清償能力係處於流動
    性狀態，聲請時與法院裁定時之清償能力未必一致，應以法
    院裁定時為判斷基準時（司法院民事廳民國99年11月29日廳
    民二字第0990002160號第2屆司法事務官消債問題研討第4號
    消費者債務清理條例法律問題研審小組研審意見參照）。
二、本件聲請意旨略以：伊因投資老鼠會及配偶醫療費用積欠卡
    債及信用貸款，致積欠無擔保或無優先權之債務總金額大約
    為614,977元，曾與最大債權銀行協商還款成立，惟因仍須
    負擔配偶之醫療費用，且伊收入不穩定，嗣由親朋好友援助
    及申請慈濟補助，因配偶往生後終止資助，實有不可歸責於
    己之事由，致伊於110年間履行困難而毀諾，又依伊現今收
    入狀況，實有不能清償債務之情事。另伊於5年內並未從事
    營業額平均每月20萬元以下之營業活動，復未經法院裁定開
    始更生程序或宣告破產，爰請求本院裁定准予清算等語。
三、經查：
  ㈠本件聲請人前依消債條例與最大債權金融機構花旗（台灣）
    商業銀行股份有限公司（下稱花旗銀行）於103年9月10日達
    成分期還款協議，分180期，利率2%，每月繳納8,174元之清
    償方案，嗣因聲請人未依約履行，經花旗銀行於110年11月
    通報毀諾等情，業經聲請人自承在卷，並有花旗銀行111年5
    月23日民事陳報狀等件在卷可稽（見本院111年度消債清字
    第87號卷，下稱本院卷，第19頁、25頁）。另聲請人於111
    年1月28日向本院聲請債務清理調解，經花旗銀行提供每月1
    期，96期，年利率1.66%，每月清償7,652元之方案，惟聲請
    人表示無法負擔，請求調解不成立，並言詞聲請清算等語，
    是本院司法事務官即於111年3月23日諭知兩造調解不成立等
    情，有本院調解程序筆錄及調解不成立證明書可證（見本院
    111年度司消債調字第84號卷，下稱調字卷，第54頁）。是
    以，本件聲請人聲請清算可否准許，除須符合不可歸責於己
    之事由，致履行有困難之要件外，尚須審究聲請人現況是否
    有不能清償債務或有不能清償之虞之情事而定。
  ㈡就聲請人之財產與收入狀況，其名下有土地一筆（依111年度
    公告土地現值每平方公尺7,200元計算之土地價值為5,887元
    ），普通輕型機車1輛（89年出廠，價值甚低），無投資金
    融商品，於彰化銀行之存款餘額為4,653元、國泰世華銀行
    為2,327元、郵局之存款餘額為766元；另聲請人名下尚有數
    筆新光人壽、國泰人壽、台灣人壽保險保險等節，有聲請人
    之全國財產稅總歸戶財產查詢清單、帳戶存摺內頁、集保戶
    往來參加人明細資料表、中國民國人壽保險商業同業公會保
    險業通報作業資訊系統資料查詢結果回覆書暨保險資料、土
    地登記第一類謄本等件在卷可查（見本院卷第39頁至57頁、
    61頁至63頁；調字卷第20頁至25頁）。又聲請人主張其於10
    9年1月至迄今，收入來源為家庭手工，報酬以現金給付，收
    入約1萬元至15,000元不等，另每月得領取國民年金119元；
    至租金補助部分，因搬家之故，僅得領取至111年2月為止等
    情，業據聲請人提出切結書、108至109年度綜合所得稅各類
    所得資料清單、勞工保險被保險人投保資料表、存摺內頁等
    件可佐（見調字卷第17頁至18頁；本院卷第36頁至38頁、55
    頁至58頁），堪信為真實。本院審酌上情，認聲請人目前每
    月可處分所得金額，應以聲請人切結書所載收入金額及領取
    國民年金數額合計15,119元（計算式：15,000元＋119元＝15,
    119元）計算為適當。
  ㈢按債務人生活所必需，以最近一年衛生福利部或直轄市政府
    所公告當地區每人每月最低生活費1.2倍計算其數額並應斟
    酌債務人之其他財產；受扶養者之必要生活費用，準用第一
    項規定計算基準數額，並依債務人依法應負擔扶養義務之比
    例認定之；債務人聲請更生或清算時所提財產及收入狀況說
    明書，其表明每月必要支出之數額，與本條例第64條之2第1
    項、第2項規定之認定標準相符者，毋庸記載原因、種類及
    提出證明文件，消債條例第64條之2第1、2項及消債條例施
    行細則第21條之1第3項分別定有明文。聲請人主張每月個人
    必要生活費用為依政府公告之最低生活費標準定之，核與消
    債條例第64條之2所定依新北市政府公告111年每人每月最低
    生活費15,800元之1.2倍即18,960元相符，應屬合理可採。
  ㈣準此，以聲請人每月可處分所得15,119元，扣除每月必要生
    活支出18,960元後，已無餘額，顯已連續三個月低於前開與
    花旗銀行協商月還款8,174元之清償方案，是依前揭民事業
    務研究會結論及消債條例第151條第8項準用同條例第75條第
    2項規定，聲請人因收入不足支應協商金額而毀諾，自屬有
    不可歸責於己之事由。再衡以聲請人目前收入狀況，較之尚
    欠債務總額，即聲請人所積欠債務總額暫以全體金融機構債
    權人於本院調解程序陳報之債權額687,389元計算，顯非得
    以在短期內完全清償債務，堪認其客觀上已處於因欠缺清償
    能力而不足以清償債務之經濟狀態。是以，本院依據聲請人
    聲請人之年紀（44年6月生，已逾勞工退休年齡）、財產、
    勞力及信用等清償能力為綜合判斷，聲請人每月之可處分所
    得扣除其必要生活支出後已無餘額，且其積欠債務數額顯非
    得在短期內完全清償，本件足堪認定聲請人應具有消債條例
    第3條所規定「債務人不能清償債務」之情形。
四、綜上所述，聲請人係一般消費者，且有無法清償債務之情事
    ，亦未經法院裁定開始更生程序或許可和解或宣告破產，復
    查無消債條例第6條第3項、第8條或第82條第2項所定駁回清
    算聲請之事由存在。從而，聲請人本件清算之聲請，洵屬有
    據，應予准許，並命司法事務官進行本件清算程序，爰裁定
    如主文。另本院查核聲請人之財產資力情形，經核聲請人並
    非毫無任何具清算價值之財產可供清算，參酌本件清算程序
    之規模，本院認尚有進行清算之實益，故不依消債條例第85
    條之規定同時終止清算程序，併予敘明。
五、依消債條例第11條第1項、第83條第1項、第16條第1項，裁
    定如主文。
中　　華　　民　　國　　111 　年　　7 　　月　　28　　日
                  民事第二庭  法  官  宋泓璟
以上正本係照原本做成。
本件裁定不得抗告。
本裁定已於111年7月28日下午3時公告。
中　　華　　民　　國　　111 　年　　7 　　月　　28　　日
                              書記官  鄧筱芸